【裁判字號】    96,上,1061
【裁判日期】    970923
【裁判案由】    給付遺贈等
【裁判全文】
臺灣高等法院民事判決                  96年度上字第1061號
上  訴  人  行政院國軍退除役官兵輔導委員會基隆市榮民服務
            處
法定代理人  丁  ○
訴訟代理人  游惠菁律師
被  上訴人  乙○○
訴訟代理人  葉智幄律師
上列當事人間請求給付遺贈等事件，上訴人對於中華民國96年10
月17日臺灣基隆地方法院96年度訴字第33號第一審判決提起上訴
，本院於97年9月9日言詞辯論終結，判決如下：
    主    文
原判決關於命上訴人給付超過新台幣貳佰陸拾伍萬元壹仟玖佰貳
拾元及自民國九十六年一月二十六日起至清償日止按年息百分之
五計算之利息部分，暨訴訟費用之裁判均廢棄。
上廢棄部分，被上訴人在第一審之訴駁回。
其餘上訴駁回。
第一、二審訴訟費用由上訴人負擔百分之九十五，餘由被上訴人
負擔。
    事    實    及    理    由
一、被上訴人主張略以：訴外人韓正中（民國89年6月3日死亡）
    為單身無眷榮民，向由遠親即被上訴人照料其生活。民國（
    下同）89年5月30日，韓正中於意識清楚狀態下口頭選派被
    上訴人處理後事，剩餘財產則遺贈予被上訴人，經訴外人丙
    ○○、吳德基、甲○○在場見證，由丙○○紀錄、宣讀、講
    解後，韓正中遂與見證人按指印、簽名於代筆遺囑（下稱系
    爭遺囑）。韓正中過世後，上訴人為其法定遺產管理人，聲
    明繼承期限屆滿但無人聲明繼承，而韓正中遺產新台幣（下
    同）292萬1329元扣除喪葬費等12萬4523元後，尚餘279萬
    6806元（2,921,329-124,523=2,796,806），惟上訴人拒絕
    履行系爭遺囑，爰訴請上訴人交付遺贈279萬6806元本息等
    語（於原審聲明上訴人應給付被上訴人279萬6806元及自起
    訴狀繕本送達翌日起至清償日止之法定遲延利息。原審則判
    命上訴人應於被繼承人韓正中所遺財產限度內給付被上訴人
    279萬6806元，及其中279萬2668元自96年1月26日起，其餘
    4138元自96年7月7日起，均至清償日止，按年息百分之五計
    算之利息；駁回被上訴人其餘之訴及全部假執行之聲請。上
    訴人就敗訴部分提起上訴，被上訴人未上訴。）。並答辯聲
    明：上訴駁回。
二、上訴人則以：代筆遺囑應由立遺囑人口述，代筆人筆記、宣
    讀並講解，並由見證人同見同聞及簽名。惟系爭遺囑代筆人
    不明，韓正中並未口述遺囑，實係丙○○口述，又未向韓正
    中宣讀、講解其內容，韓正中亦未簽名於系爭遺囑。況吳德
    基聽不清遺囑內容，關於韓正中立遺囑前是否交待遺產如何
    處理，甲○○與丙○○證詞亦不一致，故系爭遺囑並不可信
    。因韓正中遺產無人繼承，依退除役官兵死亡無人繼承遺產
    管理辦法第4條規定，管理遺產及辦理亡故退除役官兵善後
    支出之費用，得由遺產內扣除。韓正中遺產292萬1329元除
    支付喪葬費等12萬4523元外，尚應扣除訴訟上必要費用14萬
    4886元，僅故餘265萬1920元（2,921,329-124,523-144,886
     =0000000），資為抗辯。並上訴聲明：(一)原判決不利於上
    訴人部分廢棄。(二)上開廢棄部分，被上訴人在第一審之訴駁
    回（97年9月9日言詞辯論時撤回「如受不利判決，願供擔保
    請准宣告免為假執行」之聲明）。
三、兩造不爭執事實：
  (一)韓正中為單身無眷榮民，於89年6月3日在行政院衛生署基隆
    醫院病故，因繼承人不明，上訴人依臺灣地區與大陸地區人
    民關係條例第68條第3項、退除役官兵死亡無人繼承遺產管
    理辦法第4條規定為其遺產管理人，聲明繼承期限屆滿，但
    無人聲明繼承。
  (二)韓正中遺產原有292萬1329元，扣除喪葬費等12萬4523元後
    ，尚餘279萬6806元〔2,921,329元－93,750元（喪葬費）－
    10,173元（遺產公示催告作業費）－600元（財團法人海峽
    交流基金會查驗費用）－20,000元（聲請狀代書費）＝2,
    796,806元〕。
四、本件爭點為：(一)系爭遺囑是否有效？(二)韓正中遺產剩餘數額
    為何？茲就兩造論點分述如下。
五、被上訴人主張韓正中於89年5月30日口述將財產遺贈予被上
    訴人，經丙○○、吳德基、甲○○在場見證，並由丙○○紀
    錄、宣讀、講解後，由韓正中簽名、按指印於系爭遺囑，再
    經全體見證人簽名，已符合代筆遺囑要件等語。上訴人則以
    代筆人不明，系爭遺囑未經韓正中口述，實係丙○○口述且
    未宣讀、講解其內容，又無韓正中簽名，不符合代筆遺囑要
    件云云置辯。經查：
  (一)按代筆遺囑，由遺囑人指定三人以上之見證人，由遺囑人口
    述遺囑意旨，使見證人中之一人筆記、宣讀、講解，經遺囑
    人認可後，記明年、月、日及代筆人之姓名，由見證人全體
    及遺囑人同行簽名，遺囑人不能簽名者，應按指印代之，民
    法第1194條定有明文。而民法第1194條所定之見證人，除有
    同法第1198條所定之資格上限制外，並無專業代書不得為之
    之規定，抑且見證人依其文義及上開法條之立法意旨觀之，
    應以被繼承人為遺囑時，始終親自在場與聞其事並得為證明
    及簽名於其上之人為已足（最高法院85年度台上字第1672號
    判決意旨參照）。
  (二)被上訴人主張韓正中於89年5月30日口述遺囑意旨，經丙○
    ○、吳德基、甲○○見證，由丙○○紀錄，交韓正中簽名及
    按指印，並經上述三人簽名，遂製做系爭遺囑，第1條「立
    遺囑人死亡時，立遺囑人願將立遺囑人所有房屋坐落基隆市
    ○○路108巷72號全部由乙○○繼承。」、第2條「立遺囑人
    死亡時立遺囑人願將立遺囑人於基隆郵局郵政定期儲金計
    佰萬元正、及儲金簿現金部分全部由乙○○繼承，身分証字
    號：Ｚ000000000。」、第3條「另有其他動產、不動產財產
    、黃金、現金、撫恤，於處理本人所需喪葬費用全部由乙○
    ○繼承，並支付所有費用。」，此有遺囑1份在卷可證（見
    原審卷第9頁）。依上開遺囑，韓正中表明財產扣除喪葬費
    等必要費用後，剩餘部分遺贈予被上訴人。
  (三)見證人兼代筆人丙○○於本院97年5月26日準備程序證稱：
    被上訴人朋友找我去行政院衛生署基隆醫院，我去過二次，
    一次是（89年5月）29日，一次是30日。第一次被上訴人跟
    朋友一起帶我去醫院，到醫院後我問對方是韓伯伯嗎？韓正
    中戴著呼吸器，他將呼吸器拿起來與我講話，講一講又要戴
    回去。他說財產要給乙○○，有郵局定存及不動產，他將證
    件交給我去查核及辦理印鑑證明。他也開立二、三份授權書
    給我去查資料。第二天（89年5月30日），我清查財產後，
    韓正中在醫院很明確表示財產要給義子即被上訴人；這時他
    更微弱，不時要戴氧氣罩呼吸。當天還有甲○○、吳德基、
    被上訴人及護士在場，我沒注意有無志工或退輔會的人，甲
    ○○是我大專同學，吳德基是我服役時學弟，是我找他們來
    見證的。系爭遺囑是我在89年5月30日寫的，我依照他前一
    天所述財產狀況去查證，當天由韓先生唸、我紀錄，我向他
    確認現金與房子要給被上訴人；寫好後，當場唸過一次給他
    及見證人聽，確認後才交給大家簽名。因為他手上有吊點滴
    ，簽字沒有甚麼力量，所以也請他蓋指印。他當天講到國家
    的時候會比較激動，並使用手勢。我站在他旁邊，可以聽到
    他講話內容，其他人站在病床的四周，我不確定他們聽到韓
    先生講話的程度；但是我唸的時候，大家都聽的到等語（見
    本院卷第76頁背面至78頁正面筆錄），足見系爭遺囑經韓正
    中口述，由丙○○筆記、宣讀並講解，由韓正中簽名與按指
    印，再由證人簽名其上。
  (四)再者，證人甲○○於本院97年5月26日準備程序亦證稱：曾
    去醫院替人見證，是同學丙○○找我及朋友吳德基一同去，
    說有位生病的老先生要將財產給生前照顧他的人。當天丙○
    ○、吳德基、被上訴人、護士及我都在現場，我到現場才知
    道被上訴人這個人。我不認識那位老先生（指韓正中），只
    有那天見過一面，當時他臥病在床睡覺，有人叫他起來，老
    先生醒來後，丙○○就告訴他遺囑內容，老先生有點頭。當
    時老先生是否能講話，我不記得了，我記得丙○○有將遺囑
    內容講給他聽。我站在丙○○後面，聽不太清楚老先生講話
    。系爭遺囑是丙○○在醫院寫的，他有將內容唸給大家聽，
    老先生當時在上面簽名或蓋指印，我也在上面簽名等語（見
    本院卷第78頁背面至80頁正面筆錄）。證人吳德基也證稱：
    我與丙○○是朋友，他打電話要我去省立醫院與他及甲○○
    碰面，當時有一位伯伯（指韓正中）在床上，我也不認識伯
    伯，是當天才看到的，那伯伯有打點滴，也有意識，只是身
    體比較虛弱，鄭代書有唸給他聽，伯伯有用搖頭或點頭表示
    。鄭代書有拿筆出來要給他簽，他手沒有力，但他有比手勢
    ，鄭代書拿印泥給他蓋手印；伯伯精神狀況還不錯，只是身
    體很虛弱，實際上聽不清楚他說話內容，他有和鄭代書說話
    等語（見原審卷第64至65頁筆錄），均與丙○○證述韓正中
    預立代筆遺囑情節相符。何況，行政院衛生署基隆醫院護理
    紀錄亦記載：「（89年5月29日上午）10時35分，family來
    視，退輔會人員及社工員來視。向family explain pt
    condition。…pt為老榮民，無子女，此family為朋友之子
    ，平日照顧他，他願意將錢、房子轉給他朋友之子。…（同
    日）18時，pt血壓下降…，意識清…。20時，pt之朋友來視
    ，pt精神可。朋友與pt商談遺囑及財物之事，以紙筆交談。
    …」「（89年5月30日上午）10時30分，pt朋友來視，帶來
    代書要病人立遺囑，引發病人情緒激動。…pt朋友十分生氣
    ，覺得護理人員阻撓病人立遺囑，pt因情緒激動引起呼吸過
    速。…」等文句（見原審卷第136、137、139頁），核與丙
    ○○等人證稱韓正中交待後事之時地、身心狀況相合，證人
    吳德基、甲○○雖未能完全聽清韓正中口述內容；然二人確
    在場全程見證，嗣經紀錄者丙○○宣讀、講解代筆內容並由
    韓正中簽署與按指印後，始簽名於系爭遺囑，益徵系爭遺囑
    符合代筆遺囑要件。上訴人空言系爭遺囑代筆人與見證人不
    明、未經宣讀與講解及遺囑人簽名云云，並非可取。上訴人
    雖以韓正中於口述意旨前有無再行交代財產，甲○○與丙○
    ○證詞不一云云，然上開細節於代筆遺囑效力並無影響，上
    訴人據此否認系爭遺囑效力，尚非可取。
六、被上訴人主張韓正中遺產原有292萬1329元，扣除喪葬費等
    12萬4523元後，尚餘279萬6806元為遺贈物云云；上訴人辯
    稱前開遺產另應扣除訴訟必要費用14萬4886元，僅餘265萬
    1920元等語。經查：
  (一)按「遺產管理人應清償債權或交付遺贈物」、「遺產管理人
    因管理遺產及辦理亡故退除役官兵善後支出之費用，得由遺
    產內扣除」，民法第1179條第1項第4款、退除役官兵死亡無
    人繼承遺產管理辦法第8條分別定有明文。
  (二)韓正中遺產原有292萬1329元，扣除喪葬費等12萬4523元後
    ，尚餘279萬6806元，此為雙方所不爭，已如前述。而韓正
    中於系爭遺囑製做後數日即過世，為善盡遺產管理人職責及
    確認遺囑真偽，上訴人確有支付訴訟相關費用之必要；是以
    其支付訴訟開支共14萬4886元應屬必要費用〔50000元（第
    一審律師費用）+ 43080元（第二審裁判費）+ 50000元（第
    二審律師費用）+1806元（第二審證人旅費）=14萬4886元〕
    ，韓正中遺產扣除上開必要費用後，僅剩265萬1920元（
    2,796, 806-144,886=2,651,920）。被上訴人空言否認前開
    支出係必要，尚非可取。
七、綜上所述，被上訴依據遺贈請求權訴請上訴人給付265萬
    1920元及自起訴狀繕本送達翌日（即96年1月26日）起至清
    償日止按年息5%計算之利息，為有理由，應予准許；逾此所
    為請求，為無理由，應予駁回。原審就超過上開應准許部分
    ，為上訴人敗訴之判決，自有未洽。上訴意旨就此部分指摘
    原判決不當，求予廢棄改判，為有理由，應由本院廢棄改判
    。至於上開應准許部分，原審判命上訴人如數給付，核無違
    誤，上訴意旨就此部分指摘原判決不當，求予廢棄改判，為
    無理由，應駁回其上訴。
八、本件為判決基礎之事證已明，兩造其餘主張、陳述及所提證
    據，經審酌後，認均與本件結論無礙，不再一一論列，併予
    敘明。
九、據上論結，本件上訴為一部有理由，一部無理由，爰判決如
    主文。
中    華    民    國    97    年    9     月    23    日
                    民事第十七庭
                        審判長法  官  藍文祥
                              法  官  張競文
                              法  官  吳燁山
正本係照原本作成。
上訴人如不服本判決，應於收受送達後20日內向本院提出上訴書
狀，其未表明上訴理由者，應於提出上訴後20日內向本院補提理
由書狀（均須按他造當事人之人數附繕本）上訴時應提出委任律
師或具有律師資格之人之委任狀；委任有律師資格者，另應附具
律師資格證書及釋明委任人與受任人有民事訴訟法第466條之1第
1項但書或第2項（詳附註）所定關係之釋明文書影本。
被上訴人不得上訴。
中    華    民    國    97    年    9     月    25    日
                              書記官  于  誠
附註：
民事訴訟法第466條之1（第1項、第2項）：
對於第二審判決上訴，上訴人應委任律師為訴訟代理人。但上訴
人或其他法定代理人具有律師資格者，不在此限。
上訴人之配偶、三親等內之血親、二親等內之姻親，或上訴人為
法人、中央或地方機關時，其所屬專任人員具有律師資格並經法
院認為適當者，亦得為第三審訴訟代理人。


司法院資訊處製作；財團法人民間司法改革基金會備份。
